臺灣高等法院臺中分院刑事判決　　　　　　　　　九十二年度上訴字第二三三三號
　　上　訴　人　臺灣臺中地方法院檢察署檢察官
　　上　訴　人
　　即　被　告　丁○○
　　選任辯護人　朱元宏
　　　　　　　　盧永和
右上訴人等因被告妨害自由等案件，不服臺灣臺中地方法院九十二年度訴字第一九六
六號中華民國九十二年十一月四日第一審判決（起訴案號：臺灣臺中地方法院檢察署
九十二年度偵字第二六九九號），提起上訴，本院判決如左：
      主  文
原判決撤銷。
丁○○共同以非法方法，剝奪人之行動自由，處有期徒刑拾月。
      事  實
一、丁○○曾於民國（下同）七十二年間有偽造文書之科刑與執行紀錄（於本件不構
    成累犯），仍未能謹言慎行，緣林呈岳（由檢察官另案偵辦）與丙○○之間有新
    台幣（下同）五百萬元之債務糾紛，幾經催討未能圓滿解決，林呈岳遂央請綽號
    「阿達」、「阿賜」等人設法為其催討。嗣該「阿達」、「阿賜」等人幾經尋覓
    於九十一年十月二十四日晚間探得丙○○行，該「阿達」之人遂邀請丁○○一
    同前往豐原市處理丙○○積欠林呈岳之債務事宜，丁○○明知「阿達」等人欲以
    將債務人丙○○強押至他處談判之方式商談前開債務糾紛，竟仍應允參與，於同
    年月日二十二時三十分許，與綽號「阿達」之人及不詳姓名年籍男子二人（一行
    四人），共同基於妨害他人身體自由之犯意聯絡，在臺中縣豐原市○村路一○七
    巷一三四號前，趁丙○○至該處訪友結束，步行至門外打開車門正欲駕駛其車號
    ＤＯ—五九０八號自用小客車返家之際，丁○○即夥同「阿達」等三名不詳姓名
    年籍男子強行將丙○○之車鑰匙取走，並將丙○○由車內前座推向後座，期間並
    以手拐推倒丙○○，由車內另兩名不詳姓名男子以手矇住丙○○眼睛，以此方式
    控制住丙○○行動之自由，另名男子則駕駛一車號不詳之車輛尾隨在後，丁○○
    隨即將該車開往臺中市○○路一帶，期間因丙○○數度反抗，丁○○為求能繼續
    控制住丙○○，遂出聲令車輛後座二名男子毆打丙○○，該二名男子即輪番毆打
    丙○○至其身上受有多處淤傷、擦、挫傷，嗣丁○○於臺中市○○路一帶將丙○○之自用小客車停放於該處後，再換開另一輛車號不詳之車，由丁○○與另三名
    男子一同駕車前往臺中市○○路名典茶坊，其等到達該茶坊後，復有六名姓名、
    年籍亦均不詳之男子出現，由其中一人拿出丙○○之前交給林呈岳之支票影本數
    張表示係受林呈岳之託前來要債，丙○○表示沒有積欠林呈岳債務，對方遂稱要
    找林呈岳來對質，惟均未能聯絡上林呈岳。嗣於同日凌晨五時許，丁○○等十人
    見丙○○不從，復開車將丙○○押往臺中縣清水鎮公園後方墳墓區，以丙○○積
    欠林呈岳債務為由，要求丙○○償債，丙○○不從，丁○○等人即對丙○○施以
    毆打之強暴行為，並以恫稱要將丙○○活埋之方式脅迫，然丙○○始終未能提出
    清償債務之辦法，「阿達」等人始將丙○○釋放，丙○○獲釋後，發現身上受有
    右眼下眼瞼皮下瘀血三ｘ０‧八公分、右手食指第一（近端）指骨間關節背面皮
    下瘀血及破皮二ｘ一公分、右中上腹皮下瘀血十ｘ三公分、左足五趾鏣骨骨折、
    右鼻孔出血、上牙齦出血等傷害。
二、案經丙○○訴由臺中縣警察局豐原分局報告臺灣臺中地方法院檢察署檢察官偵查
    起訴。
      理  由
一、訊據上訴人即被告丁○○（下稱被告）固不否認於上開時、地有駕駛告訴人之車
    並全程參與等情，惟矢口否認有何上開犯行，辯稱：伊是因「阿達」表示其友人
    找到債務人，要其一起去處理，伊便跟隨前往，到達現場就有兩、三個人在跟告
    訴人丙○○要債並拉拉扯扯，後來雙方提議要到茶藝館談判，因為告訴人丙○○
    有喝酒他們就提議要找一個地方泡茶，當時因為丙○○及其他的人有喝酒，所以
    伊才代勞開車，伊沒有打告訴人丙○○，過程都是那些伊不認識的「阿達」的有
    人在向告訴人丙○○要錢，那些人只有作勢要拿煙灰缸砸告訴人丙○○，到底是
    什麼債務糾紛，伊均不知情云云。經查：(一)、右揭事實，業據告訴人丙○○迭於
    警訊、偵查、原審及本院指述綦詳，核與目擊證人即友人甲○○於警訊證述：見
    到告訴人丙○○離開伊時遭人住入汽車內，連人帶車一同載走之情節相符合（見
    偵字第二六九九號偵查卷第六頁反面），證人即告訴人之弟陳松陽於警訊中亦供
    陳：因甲○○告知告訴人丙○○被押走，乃前往警局報案等情（見同上偵查卷第
    五頁反面），告訴人丙○○受有傷害，亦有行政院衛生署豐原醫院診斷證明書附
    卷可佐（見同上偵查卷第十九頁），堪信告訴人丙○○指訴其係遭人強押上車，
    並曾遭人毆傷、恐嚇等情節可堪採信。復有被告留存在告訴人丙○○之前揭自用
    小客車上之指紋經採集後送鑑定認確實係被告之指紋之內政部警政署刑事警察局
    鑑驗書等各一份及指紋卡八張等附卷可稽（見同上偵查卷第二十至二十八頁），
    堪信被告坦承有駕駛告訴人丙○○車輛之自白與事實相符而堪為採信。雖被告辯
    稱：沒有強押被害人丙○○上車云云，顯無足採信。被告雖辯稱：伊不認識證人
    林呈岳，沒有必要為林呈岳討債云云，惟被告自承於案發當天係全程跟隨「阿達
    」、「阿賜」等人帶走告訴人丙○○，並且出發之前知道是要處理債務事宜，徒
    中在名典茶坊的時候也見到其他姓名、年籍不詳之男子向告訴人丙○○催討債務
    ，顯見其對於「阿達」、「阿賜」之人係為他人催討債務而強押告訴人丙○○一
    節，應難諉為不知。再者，被告坦承全程均係由其擔任駕駛告訴人上開車輛之任
    務，如被告與其他不詳姓名、年籍之人無犯意聯絡，該等人士自不至於讓被告丁○○開車全程跟隨而自曝其犯罪行為，而由被告擔任駕駛之情節以觀，益徵其與
    其他綽號「阿達」、「阿賜」及其餘姓名、年籍不詳之人間有犯意之聯絡及行為
    之分擔。(二)、告訴人丙○○遭被告丁○○等人強押上車前往名典茶坊後，即經不
    詳姓名年籍之多人告知係為林呈岳前來討債，並出示告訴人丙○○之前簽發交付
    林呈岳之支票影本數紙乙節，亦經告訴人丙○○指述歷歷，告訴人丙○○於原審
    陳稱：伊曾於八十一、二年間向林呈岳簽賭六合彩積欠一千多萬元之債務，至九
    十一年六月底止，還欠林呈岳五百萬元，之前是開立支票還債，後來已將支票悉
    數收回，並另行於九十一年六月二十五日開立一張五百萬元面額的本票（到其日
    則為九十二年六月三十日）作為清償債務之擔保等語，核與證人林呈岳於原審證
    稱：告訴人丙○○有積欠伊五百萬元之欠款等語大致相符而堪以認定。雖告訴人
    丙○○堅稱該筆五百萬元係八十一、二年間向林呈岳簽六合彩時所積欠之款項，
    與證人林呈岳堅稱：該筆五百萬元之款項係之前投資丙○○之電子零件公司之款
    項及分紅獲利之總和等語大異其趣，惟本院認果證人林呈岳係投資告訴人丙○○
    所經營之電子零件公司，依證人所述之投資金額總計一千多萬元以觀，實無對該
    公司之廠址、經營股東、公司名稱、獲利盈虧情況均一無所悉，顯然該部分之說
    詞與常情顯有不符而不足採信；惟告訴人丙○○所述情節亦屬匪夷所思，蓋豈有
    十多年前之一千萬元左右的欠款至九十一年結算期間只曾按月給付利息而不曾催
    討過本金，顯見告訴人丙○○亦未能據實相報，況告訴人之妻余碧珠於臺灣臺中
    地方法院檢察署九十二年度偵字第六五一二號林呈岳強盜案件偵訊時供稱：「我
    先生大約九十年開始跟被告簽六合彩」等語（參閱該卷九十二年四月二十五日之
    偵訊筆錄，偵查卷第三十八頁），而證人林呈岳亦確實曾於九十一年間因自九十
    年九月起在臺中縣神岡鄉○○路一三五巷十二號處經營六合彩賭博而經原審法院
    豐原簡易庭以九十一年度豐簡字第六九號判處有期徒刑六月，如易科罰金，以三
    百元折算一日確定，經本院調該案號卷證無訛，則該五百萬元之債務糾紛，顯有
    相當理由足認係告訴人丙○○向林呈岳簽賭所積欠之債務，惟無論如何，告訴人
    丙○○確實與證人林呈岳間有五百萬元債權債務關係一情，應堪認定。則告訴人
    丙○○指述被告與共犯等人係表示為林呈岳催討五百萬元之債務，顯非無所憑據
    ，況告訴人丙○○於原審明確指稱：「（如何認定這些支票影本就是之前你開給
    林呈岳的票？）因為我開給他的票都是第七商業銀行，因為票上都是二十萬、十
    二萬的金額，還有一百萬，十二萬就是我上次說開給他的利息、一百萬則是本金
    ，而且從開票的日期也可以分辨的出來」等語，核與證人林呈岳庭呈之將告訴人
    丙○○所交付之支票送往銀行託收之台新國際商業銀行代收票據紀錄憑條三紙內
    所載明之金額多為十二萬元、一百萬元等情尚屬相符，堪信告訴人丙○○所述被
    告等人係表明為證人林呈岳催討債款一節，尚屬可採。(三)、告訴人丙○○雖於原
    審及本院一再指述林呈岳教唆被告及綽號「阿達」、「阿賜」之人為本件犯行，
    認林呈岳亦屬本案之共同正犯。惟林呈岳與告訴人丙○○間之債權債務糾紛，雖
    係可資認定，惟縱林呈岳曾委請「阿達」、「阿賜」等人為其向告訴人丙○○催
    討債務，然該「阿達」、「阿賜」欲以何種方式進行債務之催索，可能有多種態
    樣，非必以暴力方式催討為要，本件告訴人丙○○已稱：在名典茶坊時，來人多
    次聯絡林呈岳均未果等語，如證人林呈岳確實係與該「阿達」、「阿賜」之人共
    同謀議，豈有在已經尋得告訴人即債務人丙○○之關鍵時刻無法聯繫，以致不能
    協議債務之清償方式之理？而本件依被告及林呈岳分別於原審供稱，其等互不認
    識（見原審卷第四十二、六十四頁），實難據卷內現存之事證即行認定證人林呈
    岳係本件強押索債之共犯。另告訴人丙○○於原審指稱：在名典茶坊時曾遭玩弄
    生殖器器官並嘲諷其生殖器官大小之凌虐等情，因告訴人丙○○於警訊、偵查中
    均未曾提出此被害情節，且觀諸告訴人丙○○所提出之行政院衛生署豐原醫院診
    斷證明書之內容，均係瘀血、骨折等傷勢，時與告訴人丙○○所述曾遭凌虐之情
    並無相符之處，則該部分之指述，顯難採信而據為被告與共犯所為犯行之內容。
    (四)、又告訴人丙○○指述：伊所有手機兩支於上時地同時遭搶走，被告與共犯應
    另成立強盜或搶奪罪嫌云云，然而，依告訴人丙○○述情節，被告與共犯顯係以
    催討債務為目的，並積極證據可資證明其有蓄有不法所有之意圖以實施強盜或搶
    奪行，且告人所述遭取走之手機二支並未起出扣案，可供證明告訴人丙○○此部
    分指述實在，公訴人於起訴書就此部分亦已敘明未能遽令被告負此部分刑責，故
    可僅據告訴人丙○○之述，遽認被告有此部分行為。(五)綜上所述，本件事證明確
    ，被告所否認辯，無非係推諉卸責之詞，本件事證已臻明確，被告犯行堪以認定
    ，應依法論科。至於本院依被告之選任辯護人聲請傳喚甲○○作證，該證人未到
    庭，惟其於警訊中已證述相關案情，核無再予傳喚之必要。
二、核被告所為，係犯刑法第三百零二條第一項之以非法方法剝奪人之行動自由罪、
    同法第二百七十七條第一項之傷害罪（在臺中縣清水鎮公園後方墳墓區所為），
    及同法第三百零五條之恐嚇罪。被告與「阿達」、「阿賜」及其餘陸續加入之七
    名真實姓名、年籍均不詳之成年男子間，具有犯意之聯絡及行為之分擔，為共同
    正犯。被告於強押告訴人丙○○上車時固係以強迫推擠之方式將告訴人丙○○推
    進車內並由車上之其他人將告訴人丙○○由前座拉至後座，期間並為制止告訴人
    丙○○反抗而毆打傷害之，惟刑法第三百零二條之妨害自由罪，原包括以強暴、
    脅迫等非法之方法為其手段，故該部分之強制、傷害行為應已包含於妨害告訴人
    丙○○之自由之同一意念之中，應視為剝奪行動自由之部分行為而不另論刑法第
    三百零二條及第三百零四條之傷害罪及強制罪（最高法院七十四年台上字第三四
    ０四號判例可供參照）。被告所犯前開三罪間，具有方法、結果之牽連關係，應
    從一重之刑法第三百零二條第一項非法方法剝奪人之行動自由罪論斷。原審以被
    告罪證明確，依法論罪科刑，固非無見，惟查：遍卷證據資料，並無被告與共犯
    在臺中縣清水鎮公園後方墳墓區，要求丙○○簽發三張面額各為五百萬元之本票
    （共計一千五百萬元）之事實，原判決認定被告有此行無義務之事實，而論被告
    另犯刑法第三百零四條第一項之強制罪，尚有未洽（理由詳如后述）。被告上訴
    意旨否認犯罪，委無可採；檢察官據告訴人之請求提起上訴指摘原判決量刑過輕
    ，因本院認定被告未有后述使人行無義務之事之行為，較諸原審認定犯罪事實有
    限縮，亦非可取，惟原判決既有上述可議之處，自屬無可維持，應由本院撤銷改
    判。審酌被告犯罪之動機乃係協助他人討債、惟係以強暴、脅迫甚至恐嚇之方式
    來達到逼使被害人就範，手段不可謂不劇烈，且對告訴人留下嚴重之精神上恐懼
    ，及其犯後並未能坦承犯行，猶矯詞意圖卸免刑責，顯見犯後態度不佳等一切情
    狀，量處如主文第二項所示之刑。
三、公訴意旨另以：被告丁○○與共犯等十人，於前開日期凌晨五時許，將丙○○押
    往臺中縣清水鎮公園後方墳墓區，以丙○○積欠林呈岳債務為由，要求丙○○開
    立本票償債，丙○○不從，被告丁○○等人即對丙○○施以毆打之強暴行為，並
    以恫稱要將丙○○活埋之脅迫方式，使丙○○行無義務之簽發三張面額各為五百
    萬元之本票（共計一千五百萬元）後，始將丙○○釋放，因認被告另涉犯刑法第
    三百零四條第一項之強制罪嫌。惟按犯罪事實應依證據認定，無證據不得認定犯
    罪事實，刑事訴訟法第一百五十四條第二項定有明文；又告訴人之告訴，係以使
    被告受刑事訴追為目的，是其陳述是否與事實相符，仍應調查其他證據以資審認
    ，最高法院五十二年台上字第一三００號判例可資參照。公訴人認被告涉犯此部
    分使人行無義之事之犯行，無非據告訴人丙○○之指訴為其論據。惟訊據被告堅
    決否認有此部分強行要丙○○求簽發一千五百萬元本票之犯行。經查，告訴人丙○○供其再要求簽發面額五百萬元之本票三紙，未見扣得在案，復未經持有該本
    票者持以行使票據，是否有告訴人丙○○所述之三紙本票，非無疑問，被告又未
    承認有受交付此三紙本票，是不能徒據告訴人丙○○片面之指述，即認為被告有
    此部分犯行。此外，本院復查無其他確切證據足以證明被告有此部分犯行，是被
    告此部分犯行係屬不能證明，惟公訴人認被告此部分犯行與起訴論罪部分，有方
    法結果之牽連關係，屬裁判上一罪，爰不另為無罪判決之諭知。
據上論斷，應依刑事訴訟法第三百六十九條第一項前段、第三百六十四條、第二百九
十九條第一項前段，刑法第二十八條、第二百七十七條第一項、第三百零二條第一項
、第三百零五條、第五十五條，罰金罰鍰提高標準條例第一條前段，判決如主文。
本案經檢察官乙○○到庭執行職務。
中      華      民      國    九十三    年      二      月    二十五    日
                                    臺灣高等法院臺中分院刑事第七庭
                                          審判長法  官  江  錫  麟
                                                法  官  黃  日  隆
                                                法  官  謝  說  容
右正本證明與原本無異。
如不服本判決應於收受送達後十日內向本院提出上訴書狀，其未敘述上訴之理由者並
得於提起上訴後十日內向本院補提理由書（均須按他造當事人之人數附繕本）。
                                                書記官  陳  振  海
中      華      民      國      九十三   年       二      月   二十六   日
附錄本案論罪科刑法條：
刑法第二百七十七條：
  傷害人之身體或健康者，處三年以下有期徒刑，拘役或一千元以下罰金。
  犯前項之罪，因而致人於死者，處無期徒或七年以上有期徒刑，致重傷者，處三年
  以上、十年以下有期徒刑。
刑法第三百零二條：
  私行拘禁或以其他非法方法，剝奪人之行動自由者，處五年以下有期徒刑、拘役或
  三百元以下罰金。
  因而致人於死者，處無期徒刑或七年以上有期徒刑，致重傷者，處三年以上十年以
  下有期徒刑。
  第一項之未遂犯罰之。
刑法第三百零五條：
  以加害生命、身體、自由、名譽、財產之事恐嚇他人，致生危害於安全者，處二年
  以下有期徒刑、拘役或三百元以下罰金。
                                                                        Ａ
